ACORDAO-COMPLETO-2390862

ACÓRDÃO 7673/2020 ATA 23/2020 - PRIMEIRA CÂMARA

VISTOS, relatados e discutidos estes autos que, no presente momento, tratam de embargos de declaração opostos pela Fundação Alagoana de Pesquisa, Educação e Cultura, além de Maria de Fátima da Costa Lippo Acioli, em face do Acórdão 10.403/2019 proferido pela 1ª Câmara do TCU, ao apreciar os recursos de reconsideração interpostos pelos ora embargantes para lhes dar o parcial provimento e, assim, reduzir de R$ 1.325.000.000,00 e R$ 132.500,00 para R$ 600.000,00 e R$ 60.000,00, respectivamente, o valor da multa individual aplicada pelo Acórdão 4220/2017-TCU-Primeira Câmara;
ACORDAM os Ministros do Tribunal de Contas da União, reunidos em Sessão da 1ª Câmara, ante as razões expostas pelo Relator, em:
9.1. conhecer dos presentes embargos de declaração opostos pela Fundação Alagoana de Pesquisa, Educação e Cultura, além de Maria de Fátima da Costa Lippo Acioli, em face do Acórdão 10403/2019-TCU-Primeira Câmara, nos termos do art. 34 da Lei nº 8.443, de 1992, e do art. 287 do RITCU, para, no mérito, rejeitá-los; e
9.2. enviar a cópia do presente Acórdão, com o Relatório e a Proposta de Deliberação, nos termos da Resolução TCU n.º 315, de 2020, aos ora embargantes, para ciência, e à 2ª Vara Federal da Seção Judiciária de Alagoas, para as providências cabíveis no âmbito do Processo 0802595-57.2016.4.05.8000.

Embargos de declaração contra o Acórdão 10.403/2019-1ª Câmara

Primeira Câmara

Fundação Alagoana de Pesquisa, Educação e Cultura - Fapec.

3. Embargantes:  Fundação Alagoana de Pesquisa, Educação e Cultura - Fapec (CNPJ 01.073.457/0001-99); e Maria de Fátima da Costa Lippo Acioli (CPF XXX.408.027-XX).

13.1. Ministros presentes: Walton Alencar Rodrigues (Presidente), Benjamin Zymler, Bruno Dantas e Vital do Rêgo.
13.2. Ministros-Substitutos presentes: Augusto Sherman Cavalcanti, André Luís de Carvalho (Relator) e Weder de Oliveira.

FAPEC FUNDACAO ALAGOANA DE PESQUISA EDUCACAO E CULTURA

MARIA DE FATIMA DA COSTA LIPPO ACIOLI

ANDRÉ DE CARVALHO

Ministro-Substituto André Luís de Carvalho em substituição ao Ministro Walton Alencar Rodrigues, por força da Portaria TCU n.º 280, de 13/9/2019.

Trata-se, no presente momento, de embargos de declaração opostos pela Fundação Alagoana de Pesquisa, Educação e Cultura, além de Maria de Fátima da Costa Lippo Acioli, em face do Acórdão 10.403/2019 proferido pela 1ª Câmara do TCU, ao apreciar os recursos de reconsideração interpostos pelos ora embargantes para lhes dar o parcial provimento e, assim, reduzir de R$ 1.325.000.000,00 e R$ 132.500,00 para R$ 600.000,00 e R$ 60.000,00, respectivamente, o valor da multa individual aplicada pelo Acórdão 4220/2017-TCU-Primeira Câmara.
2.	O aludido Acórdão 10.403/2019 foi prolatado pela 1ª Câmara nos seguintes termos:
	" (...) VISTOS, relatados e discutidos estes autos de recurso de reconsideração interposto por Maria de Fátima da Costa Lippo Acioli e pela Fundação Alagoana de Pesquisa, Educação e Cultura contra o Acórdão 4220/2017-TCU-Primeira Câmara; 
ACORDAM os Ministros do Tribunal de Contas da União, reunidos em sessão da Primeira Câmara, ante as razões expostas pelo Relator, em: 
9.1. conhecer do recurso de reconsideração interposto por Maria de Fátima da Costa Lippo Acioli e pela Fundação Alagoana de Pesquisa, Educação e Cultura para, no mérito, dar-lhe parcial provimento e, assim, reformar apenas o item 9.3 do Acórdão 4220/2017-TCU-Primeira Câmara no sentido de passar a contar com a seguinte redação:
' (...) 9.3. aplicar à Fundação Alagoana de Pesquisa, Educação e Cultura (CNPJ 01.073.457/0001-99) e à Sra. Maria de Fátima da Costa Lippo Acioli (CPF XXX.408.027-XX) , como diretora da entidade durante o período de execução do Convênio 199/2001 (Siafi 432887) , individualmente, a multa prevista no art. 57 da Lei 8.443/1992, e no art. 267 do Regimento Interno do TCU, sob os valores de R$ 600.000,00 (seiscentos mil reais) e de R$ 60.000,00 (sessenta mil reais) , respectivamente, fixando-lhes o prazo de 15 (quinze) dias, a contar das notificações, para comprovarem, perante o Tribunal (art. 214, inciso III, alínea 'a', do Regimento Interno) , o recolhimento das dívidas em favor do Tesouro Nacional, atualizadas monetariamente desde este acórdão até a do efetivo recolhimento, se for paga após o vencimento, na forma da legislação em vigor;'; e
	9.2. dar ciência desta deliberação ao Fundo Nacional de Desenvolvimento da Educação, à Procuradoria da República no Estado de Alagoas e à 2ª Vara Federal da Seção Judiciária de Alagoas, para as providências cabíveis no âmbito do Processo 0802595-57.2016.4.05.8000."
3.	Inconformados, por meio do representante legal comum (Peça 20) , a Fundação Alagoana de Pesquisa, Educação e Cultura, além de Maria de Fátima da Costa Lippo Acioli, opuseram os seus embargos à Peça 91 sob o pretexto de o referido acórdão padecer de vícios, tendo, para tanto, apresentado os seguintes argumentos:
	" (...) III - A CONTRADIÇÃO - Prescrição da pretensão punitiva
	Observa-se que o exame de mérito encampou a prescrição decenal da pena de multa com base no art. 205 do Código Civil, invocando o incidente de uniformização de jurisprudência (Acórdão 1441/2016-TCU-Plenário) . 
	O aresto embargado adotou como razões de decidir os pareceres emitidos nos autos. Por conseguinte, acolheu o entendimento manifestado pela Secretaria de Recursos, reproduzida no relatório do aresto embargado, louvando-se em precedente dessa egrégia Corte de Contas, in verbis. 
	'A pretensão punitiva do TCU subordina-se ao prazo geral de prescrição indicado no art. 205 da Lei 10.406/2002 (Código Civil) , dez anos. (Acórdão 1441/2016-TCU-Plenário, Redator: Walton Alencar Rodrigues) . '
	No entanto, logo adiante se lê: 
	'Portanto, a matéria atinente à prescrição da pretensão punitiva por parte do TCU encontra-se assim assentada no âmbito desta Corte de Contas (RI/TCU, art. 91) , a par da divergente inclinação delineada nos precedentes antes citados do Poder Judiciário, estação final de toda controvérsia jurídica (CF/1988, art. 5º, XXXV) .' [Grifou-se]
	Com o devido respeito, tais conclusões são CONTRADITÓRIAS, quando se compreende que o errôneo entendimento do acórdão embargado de utilizar instituto de direito civil na seara administrativa está derrotado por seguidas e uníssonas decisões do Poder Judiciário, 'estação final de toda controvérsia jurídica'.
	Data venia, assentindo com a última palavra do Poder Judiciário sobre as controvérsias jurídicas, o acórdão embargado se contradiz aplicando a prescrição decenal, repelida pela jurisprudência dos tribunais pátrios, em especial do Supremo Tribunal Federal e do Superior Tribunal de Justiça, pela prescrição quinquenal. 
	Corroborando o transcurso do prazo quinquenal no presente caso, o acórdão embargado é incisivo ao afirmar que 'em 19/11/2015, passados quase oito anos, a prescrição foi interrompida em razão de ato da Secex/AM, que (...) autorizou a citação dos ora recorrentes'. 
	Observa-se que o entendimento do TCU sobre a prescrição está SUPERADO por seguidas decisões da Primeira Turma e da Segunda Turma do Supremo Tribunal Federal, do Superior Tribunal de Justiça e dezenas de decisões de primeira instância. 
	Com efeito, nos autos do Mandado de Segurança nº 32.201/DF, em decisão unânime, a Primeira Turma do STF decidiu expressamente pela total aplicabilidade da Lei nº 9.873/1999 à ação punitiva do Tribunal de Contas da União. 
	O MS 32.201/DF foi julgado em 21.03.2017 e o acórdão publicado no DJe em 7.08.2017. Posterior, pois, ao Acórdão TCU nº 1441-Plenário (Processo TC nº Processo 030.926/2015-7) , oriundo da Sessão de 8.06.2016, quando apertada maioria desse Tribunal de Contas assentou que o prazo prescricional das sanções administrativas seria regulado pelo art. 205 do Código Civil.
	A Lei nº 9.873/1999 dispõe: 
	'Art. 1o. Prescreve em cinco anos a ação punitiva da Administração Pública Federal, direta e indireta, no exercício do poder de polícia, objetivando apurar infração à legislação em vigor, contados da data da prática do ato ou, no caso de infração permanente ou continuada, do dia em que tiver cessado.'
	A ementa do acórdão do STF é peremptória: 
	'A prescrição da pretensão punitiva do TCU é regulada integralmente pela Lei nº 9.873/1999, seja em razão da interpretação correta e da aplicação direta desta lei, seja por analogia.' [Grifou-se]
	Neste ponto, ressalte-se, além da recente decisão da Corte Suprema, a existência outros precedentes aplicando o lapso quinquenal à prescrição do poder punitivo do TCU, todos eles amparados em normas vocacionadas ao direito público e não ao direito privado (STJ REsp 1057754/SP - LUIZ FUX; STJ REsp 1480350/RS - BENEDITO GONÇALVES) . 
	A influência do tempo nas relações jurídicas não suscita controvérsias. Nesse sentido colhe-se a doutrina de SAN TIAGO DANTAS, citado por LUIS ROBERTO BARROSO in 'A prescrição administrativa no direito brasileiro antes e depois da lei nº 9.873/99', Revista Diálogo Jurídico, Salvador, CAJ - Centro de Atualização Jurídica, v. 1, nº . 4, 2001:
	'Esta influência do tempo, consumido do direito pela inércia do titular, serve a uma das finalidades supremas da ordem jurídica, que é estabelecer a segurança das relações sociais.'
	O aresto do STF (MS 32.201/DF) é didático: 
	'Consideradas a regra da prescritibilidade e a ausência de previsão expressa de prazo prescricional na sua Lei Orgânica, o TCU debateu longamente o tema, tendo-se formado, no âmbito daquele órgão, duas correntes interpretativas, destacadas no Acórdão nº 1.441/2016. 
	Para a primeira, que veio a prevalecer no TCU, à falta de regra expressa sobre o tema deve ser aplicada a regulação do Código Civil, notadamente o prazo de 10 (dez) anos (CC, art. 205) . O termo inicial do prazo, por sua vez, seria fixado no momento da irregularidade detectada, de acordo com o art. 189 do CC. 
	....................................................................................... 
	Pois bem. A meu ver, a prescrição da pretensão sancionatória do TCU é regulada integralmente pela Lei nº 9.873/1999 - que regulamenta a prescrição relativa à ação punitiva pela Administração Pública Federal, direta e indireta. [Grifou-se]
	....................................................................................... 
	Sobre este ponto, friso, inicialmente, que, conforme já defendi em estudo acerca do tema, o direito administrativo tem autonomia científica, razão pela qual não há nenhuma razão plausível pela qual se deva suprir a alegada omissão com recurso às normas de direito civil, e não às de direito administrativo.' [Grifou-se] 
	Em idêntico sentido são as decisões exaradas nos autos do MS 35.430/DF, da relatoria do Ministro Alexandre de Moraes (Primeira Turma do STF) , e no MS 35.512/DF, da relatoria do Ministro Ricardo Lewandowski, julgado em 30 de junho de 2019 (Segunda Turma do STF) , para ficar apenas nesses exemplos.
	O MS 35.512 tem a seguinte ementa: 
	'AGRAVO REGIMENTAL EM MANDADO DE SEGURANÇA. PRETENSÃO PUNITIVA DO TRIBUNAL DE CONTAS DA UNIÃO. TOMADA DE CONTAS ESPECIAL. PRESCRIÇÃO. OBSERVÂNCIA DA LEI 9.873/1999. SUBSISTÊNCIA DA DECISÃO AGRAVADA. AGRAVO A QUE SE NEGA PROVIMENTO.' [Grifou-se] 
	No corpo do acórdão está consignado: 
	'Pelo que foi até aqui exposto (...) é possível concluir, com base nas decisões anteriormente mencionadas e no parecer acima transcrito, que, excetuado o ressarcimento de valores perseguidos na esfera judicial decorrentes da ilegalidade de despesa ou da irregularidade de contas, a aplicabilidade das sanções administrativas pelo TCU sofrem os efeitos fulminantes da passagem de tempo, de acordo com os prazos previstos em lei. 
	Sobre o prazo prescricional aplicável, deve ser mencionado que a Primeira Turma desta Suprema Corte entendeu que 'a prescrição da pretensão punitiva do TCU é regulada integralmente pela Lei nº 9.873/1999, seja em razão da interpretação correta e da aplicação direta desta lei, seja por analogia' (MS 32.201/DF, Rel. Min. Roberto Barroso) . [Grifou-se] 
	Nessa direção, transcrevo o art. 1° da Lei 9.873/1999, o qual estabelece que 'prescreve em cinco anos a ação punitiva da Administração Pública Federal, direta e indireta, no exercício do poder de polícia, objetivando apurar infração à legislação em vigor, contados da data da prática do ato ou, no caso de infração permanente ou continuada, do dia em que tiver cessado'. [Grifou-se]
	Concluindo: 
	'Isso posto, adotando o entendimento apresentado no parecer ministerial, concedo a segurança para declarar a ocorrência da prescrição da pretensão punitiva do Tribunal de Contas da União, em relação às infrações imputadas ao ora paciente nos autos da TC Processo 030.229/2015-4 (...) .'
	Tendo em vista que a TOTALIDADE da Corte Suprema, por intermédio dos seus órgãos fracionários, assentou que 'a prescrição da pretensão punitiva do TCU é regulada integralmente pela Lei nº 9.873/1999', a multa aplicada às embargantes está inexoravelmente prescrita. 
	Vale registrar, ainda, que o Superior Tribunal de Justiça, em decisão unânime de sua Primeira Turma (RECURSO ESPECIAL 1.480.350/RS, GONÇALVES) , DESCONSTITUIU decisão do Tribunal de Contas da União no processo de tomada de contas especial do Convênio 5013/96, reconhecendo a prescrição quinquenal. 
	O citado acórdão do STJ descartou 'a aplicação das regras gerais de prescrição previstas no Código Civil em virtude da especificidade do Direito Administrativo em face do Direito Privado'.
	Confira-se: 
	'Isto posto, a tomada de contas especial está sujeita ao prazo decadencial de 5 anos desde quando exigível, limite temporal para que irregularidade nas contas gere presunção de prejuízo ao erário e importe na imputação do débito e multa ao responsável. 
	(..........................................................) 
	Assim, na espécie, verifica-se a ocorrência da decadência, tendo em vista que o repasse ocorreu em outubro de 1996, cessando a gestão da verba em 31/12/1996, com o término do mandato de Prefeito, sendo que a sua citação para o processo administrativo somente ocorreu em 16/1/2004.'
	Destarte, a prescrição decenal não encontra quartel também na Primeira Turma do Superior Tribunal de Justiça, que por unanimidade, espatifou acórdão do TCU aplicando o prazo de cinco anos do art. 1º do Decreto nº 20.910/1932 e do art. 1º da Lei nº 9.873/1999. 
	A hipótese tratada no aresto do Superior Tribunal de Justiça, à semelhança destes autos, abrangia um período de oito anos. O aresto ora embargado contém a seguinte narrativa: 
	'Tratando-se de multa proporcional ao débito e, por isso, a este atrelada (pagamentos impugnados) , adota-se como marco inicial geral da contagem a data em que formalizada perante o FNDE a prestação de contas final do convênio, 21/11/2007, quando o ente federal repassador, em tese, já poderia conhecer as irregularidades e, assim, estaria apto a iniciar ação tendente a sancionar os responsáveis (peça 1, p. 91) . Em 19/11/2015, passados quase oito anos, a prescrição foi interrompida em razão de ato da Secex/AM que, com suporte em delegação de competência do Ministro-Relator a quo, autorizou a citação dos ora recorrentes (peças 10 e 11 - data da juntada aos autos) .' [Grifou-se]
	Considerando o decurso de oito anos entre a data da formalização da prestação de contas (21 de novembro de 2007) e o ato que ordenou a citação (19 de novembro de 2015) , operou-se a prescrição das multas, nos termos do art. 1º da Lei nº 9.873/1999.
	Por estas razões, pugnam as embargantes pela manifestação dessa egrégia Câmara Julgadora acerca deste ponto, no sentido de conhecer e prover os embargos, com efeitos modificativos, eliminando a contradição para aplicar a prescrição quinquenal e tornar sem efeito as multas aplicadas.
	IV - A OMISSÃO - Dosimetria do débito 
	O v. aresto embargado decidiu pela irregularidade das contas da FAPEC e imputação do débito integral, sem, entretanto, sopesar circunstâncias importantes, as quais demonstram que o prédio edificado com recursos públicos foi usado em benefício da comunidade, com a permanente oferta de bolsas de estudo, variadas intervenções educacionais e ações sociais no campo da saúde pública.
	Com efeito, o prédio da FAPEC teve incontroversa destinação social, acolhendo e dando vazão a significativas ações em proveito da comunidade local, CERTIFICADAS pelo Ministério Público, com status de fé pública (peça 21, doc. 15) :
	' (...) a citada Fundação é tida por esta Promotoria como idônea, de porte médio, importância social, tanto no âmbito do ensino tecnológico quanto no da graduação, atuando com responsabilidade social, mantendo outras ações no Estado de Alagoas, além daquelas decorrentes do citado convênio'. [Grifou-se]
	Por sua vez, precipitadas conclusões de uma simples e solitária visita de burocratas do FNDE ao prédio da FAPEC não se sobrepõem ao documento firmado pela 24ª Promotoria Especializada de Fundações da Comarca de Maceió, que acompanha de perto as atividades da fundação, com profundo conhecimento das ações sociais ali promovidas (peça 21, doc. 15) :
	'1. Certifico atendendo a pedido da Fundação Alagoana de Pesquisa, Educação e Cultura -Fapec, em razão do estabelecido no artigo 66 do Código Civil Brasileiro, que atribui o velamento das fundações ao Ministério Público do Estado onde situadas, representado este pela 24ª Promotoria de Justiça da Capital, onde titular esta certificante. Esclar4eço que tal velamento consiste no controle dos atos das fundações, através do acompanhamento e fiscalização de suas atividades, de seus órgãos dirigentes e da análise da sua administração, com o objetivo de auxiliar a Entidade a alcançar e atender as finalidades estabelecidas pelo instituidor e constantes no seu estatuto.
	2. Certifico que neste mister, esta Promotoria vem acompanhando as ações da Fapec, que são comunicadas oficialmente por escrito ou cientificadas em reuniões, que são regulares, seja na Promotoria, seja na Fundação, que acompanhou a execução do Convênio nº 199/2001, celebrado entre o Fundo Nacional de Desenvolvimento da Educação e a Fundação Alagoana de Pesquisa, Educação e Cultura, para a implementação das ações do Programa de Expansão da Educação Profissional por meio da criação do Centro de Educação Tecnológica de Alagoas - CET e que tem conhecimento que durante a sua execução, o convênio sofreu atrasos dos repasses federais, além de dificuldades em concluir os procedimentos licitatórios, acarretando a falta dos equipamentos necessários para a inspeção pela Secretaria de Educação do Estado do Alagoas, e influiu no impedimento de obtenção de certificação dos cursos pretendidos, dentre outros percalços que não deram causa.'
	Diferentemente do que presume o acórdão embargado, o prédio do CET/AL produziu evidentes impactos positivos na realidade local, mesmo 'sem prover os cursos objeto do convênio' (objeto este, reitere-se, reconhecidamente defeituoso) .
	Ao destinar as suas instalações físicas e seu corpo discente e docente para atender gratuitamente a comunidade humilde do Barro Duro e circunvizinhança, a primeira embargante educou, empregou pessoas, promoveu e vem promovendo, continuadamente, atividades para a terceira idade e crianças com Síndrome de Down, cursos para mulheres e crianças em situação de vulnerabilidade, além de conceder expressivo número de bolsas de estudo integrais (peças 21, 63 - 66 e peça 68) .
	A fundação comprova ter em atividade no seu prédio a Unidade Docente Assistencial, criada para prestar atendimento médico à população do bairro e adjacências, com capacidade de 2.720 atendimentos mensais.
	...
	As instalações da primeira embargante também servem de abrigo a uma clínica odontológica que atende gratuitamente, em média, 230 pacientes por mês, moradores do bairro.
	...
	Essa múltipla destinação social do prédio certamente tem uma valoração econômica que, se não for considerada na imputação do débito, resultará no locupletamento da Fazenda Federal. 
	As embargantes questionaram essa desproporcionalidade (peça 70) , requerendo a redução do débito diante da boa-fé, com a qual sempre agiram; da destinação social do prédio; dos seguidos atrasos nos repasses (ensejadores de nove termos aditivos) e dos defeitos no termo de convênio.
	A decisão embargada, data venia, está estruturada numa lógica equivocada e numa equação incompleta, que deixa de considerar fatores importantes no resultado, derivados da função social dada ao prédio, tratando-os como se fossem compartimentos estanques. 
	A destinação social do prédio, provada nos autos, não se esgota nos cursos e foi compreendida também pelo Ministério Público que oficia perante esse Tribunal de Contas (peça 61) : 
	'Embora não tenha cumprido o objetivo de ofertar de forma permanente as vagas gratuitas que adimpliriam o convênio com a União, nos percentuais e condições ajustados à época de sua vigência, a entidade vem desenvolvendo no local atividades em prol da comunidade carente de Maceió/AL, conforme documentação trazida na peça recursal (peça 43, pp. 36-44) que demonstra algumas das iniciativas em curso de caráter assistencial patrocinadas pela fundação.'
	Deste modo, confrontada com a prova dos autos, é falsa a premissa de que o poder público financiou um prédio e nada obteve em contrapartida, adotada pelo Acórdão 4220/2017-TCU-Primeira Câmara e pelo Acórdão TCU nº 10403/2019- Primeira Câmara, ora embargado. 
	O prédio da FAPEC serviu e serve à comunidade local. Nele são realizadas, de forma constante, ações educativas e assistenciais em proveito da população carente, incluindo idosos, crianças e mulheres em situação de vulnerabilidade. Ou seja, o uso imóvel não se restringe às atividades institucionais da FAPEC, mas abarca uma série de ações sociais e assistenciais significativas.
	A realidade do Barro Duro e adjacências foi impactada POSITIVAMENTE pelas ações da primeira embargante, que destinou e destina o seu prédio, instalações e corpo discente e docente para promover gratuitamente cursos, palestras, oficinas e atendimentos assistenciais destinados a adultos e crianças carentes. 
	Ao deixar de inserir no cálculo do débito as ações sociais e assistenciais executadas no prédio da primeira embargante em benefício da comunidade de baixa renda, o acórdão abrangeu apenas uma parte menor da realidade dos autos, propiciando, em última análise, o enriquecimento sem causa da União. 
	O entendimento de que não houve a permanente oferta de vagas para determinados cursos, não afasta a percepção de que a finalidade social do convênio foi atingida também por outras vias. Houve, sim, contrapartida. O prédio da FAPEC, encravado numa região de gente humilde, está induvidosamente afetado ao uso social e assistencial, que, data venia, deve ser valorado. 
	De mais a mais, sem eliminar a omissão apontada, a equivocada imputação do débito integral (impagável) terá como consequência arruinar a FAPEC, arrastando para o limbo várias centenas de estudantes, cerca de seiscentas famílias (quase todas da comunidade local) que dependem dos postos de trabalho da fundação (25% recrutados entre estagiários) e milhares de moradores de baixa renda do bairro e adjacências, que sofrerão terrivelmente com a compulsória extinção dos benefícios auferidos por mais de uma década.
	Observa-se, com todas as vênias e profundo respeito das embargantes por esse egrégio Tribunal de Contas da União, que as consequências da decisão embargada não atendem ao interesse público. Extingue-se a fundação por via oblíqua, desempregando centenas de pessoas e suprimindo benefícios da população carente, que ficará órfã das ações educativas e sociais da primeira embargante. 
	Lavar as mãos no sangue da FAPEC, simplesmente afirmando que não deveria ter celebrado o convênio apresentado pelo Ministério da Educação com objeto defeituoso ou rescindido o acordo quando se operaram as dificuldades causadas pelo concedente, corresponde a um olhar frio e indiferente à precária realidade local e aos reflexos positivos das atividades pedagógicas, sociais e assistenciais realizadas no prédio em referência. 
	Por seu turno, o convênio administrativo pressupõe interesses comuns a realizar, não podendo servir de trapeira contra particulares em situação de inferioridade com a Administração Pública, sem controle algum sobre as cláusulas e repasses de verbas. Comprovou-se que, apesar de todas as dificuldades impostas à primeira embargante pelo órgão concedente, agravadas pela recusa em ajustar os objetivos do convênio, o prédio edificado com os recursos do FUNDEF serviu de abrigo às atividades educacionais, sociais e assistenciais prestadas à comunidade pela FAPEC, ao longo de mais de uma década.
	Finalmente, é indispensável sublinhar, são inócuas para o deslinde da questão as 'informações adicionais' constantes do relatório do acórdão embargado, fazendo referência a uma ação de improbidade, fundada no mesmo convênio de objeto defeituoso, com indisponibilidade dos bens das embargantes.
	Lamentável, porém, tenham passadas despercebidas a peça 60 e a documentação a ela anexada, que desmentem a afirmativa, trazendo aos autos a decisão que concedeu efeito suspensivo ao agravo de instrumento (Processo 0800929-91.2018.4.05.0000) , diante da inviabilidade da petição inicial, destoante da jurisprudência do STJ e do TRF da 5ª Região."
4.	Por esse ângulo, os ora embargantes requereram, enfim, o recebimento dos referidos embargos, com efeitos modificativos, para reformar o aludido Acórdão 10.403/2019-1ª Câmara.
É o Relatório.

8.1. Miguel Carlos Mendes de Barros (44.461/OAB-DF), entre outros, representando a Fundação Alagoana de Pesquisa, Educação e Cultura - Fapec e Maria de Fátima da Costa Lippo Acioli.

Procuradora-Geral Cristina Machado da Costa e Silva.

EMBARGOS DE DECLARAÇÃO. TOMADA DE CONTAS ESPECIAL. AUSÊNCIA DE OMISSÃO, OBSCURIDADE OU CONTRADIÇÃO NO ACÓRDÃO 10.403/2019-1ª CÂMARA. INDEVIDA TENTATIVA DE MERA REDISCUSSÃO DE MÉRITO DO FEITO. CONHECIMENTO. REJEIÇÃO.

TOMADA DE CONTAS ESPECIAL (TCE)

Secretaria de Controle Externo de Tomada de Contas Especial (SecexTCE).

Trata-se, no presente momento, de embargos de declaração opostos pela Fundação Alagoana de Pesquisa, Educação e Cultura, além de Maria de Fátima da Costa Lippo Acioli, em face do Acórdão 10.403/2019 proferido pela 1ª Câmara do TCU, ao apreciar os recursos de reconsideração interpostos pelos ora embargantes para lhes dar o parcial provimento e, assim, reduzir de R$ 1.325.000.000,00 e R$ 132.500,00 para R$ 600.000,00 e R$ 60.000,00, respectivamente, o valor da multa individual aplicada pelo Acórdão 4220/2017-TCU-Primeira Câmara (Peça 31) .
2.	Atuo sobre este feito no presente momento em face da prevenção recursal, por ter relatado o referido Acórdão 10.403/2019 em substituição ao Ministro Walton Alencar Rodrigues a partir da Portaria TCU n.º 280, de 13/9/2019. 
3.	Os presentes embargos podem ser, preliminarmente, conhecidos pelo TCU, por atenderem aos requisitos legais e regimentais de admissibilidade, para, no mérito serem rejeitados.
4.	Como visto, a Fundação Alagoana de Pesquisa, Educação e Cultura e a Sra. Maria de Fátima da Costa Lippo Acioli opuseram os seus embargos sob o pretexto de o referido acórdão padecer de supostas omissões ou contradições, tendo, para tanto, apresentando essencialmente os seguintes argumentos:
	(i) as decisões do Supremo Tribunal Federal e do Superior Tribunal de Justiça não teriam sido avaliadas sobre a aplicabilidade da prescrição quinquenal prevista na Lei n.º 9.873, de 1999, para a pretensão punitiva do TCU; e
	(ii) a dosimetria aplicada na quantificação do débito teria desconsiderado a boa-fé dos responsáveis e os atrasos ocorridos nos repasses dos recursos federais, além das subjacentes circunstâncias, pois, a despeito de não terem sido aplicados como previsto no convênio, esses recursos teriam resultado em benefícios para a comunidade local. 
5.	Ocorre, todavia, que, na sua fundamentação pelo acolhimento do Relatório (Peça 78) , o aludido Acórdão 10403/2019-TCU-Primeira Câmara teria promovido a expressa referência a decisões judiciais sobre a eventual aplicabilidade do lapso quinquenal na pretensão punitiva do TCU, tendo destacado, contudo, que, em sintonia com o Acórdão 1441/2016-TCU-Plenário, o TCU firmou o entendimento no sentido de que "a pretensão punitiva do TCU subordina-se ao prazo geral de prescrição indicado no art. 205 da Lei 10.406/2002 (Código Civil) , de dez anos". 
6.	Por outro ângulo, as circunstâncias suscitadas sobre a quantificação do débito também teriam sido devidamente enfrentadas na fundamentação do aludido Acórdão 10403/2019-TCU-Primeira Câmara, nos seguintes termos:
" (...) Irresignados, os recorrentes aduzem que: (i) o objeto do Convênio 199/2001-PROEP foi concluído com a instalação do Centro de Educação Tecnológica de Alagoas, para o qual houve repasse de R$ 3.155.895,30; (ii) a definição defeituosa do objeto, os sucessivos atrasos nos repasses financeiros e a falta de programação e cronograma dos cursos influenciaram negativamente na execução do convênio e no cumprimento das metas estabelecidas, como assentado no voto que fundamenta o acórdão recorrido; (iii) o relator a quo esquivou-se de enfrentar as falhas na conduta do FNDE, o que resulta em prejuízo dos recorrentes; (iv) a Fapec é entidade idônea, sem fins lucrativos e com responsabilidade social, tendo sido o edifício construído totalmente revertido em prol da população humilde da região, observada a natureza jurídica e as finalidades da entidade; (v) lista cursos ministrados a grupos carentes da região e declarações sobre atividades realizadas nas instalações da Fapec; (vi) comprovada a construção e a destinação social do edifício, não há que se falar em não conclusão do objeto; (vii) o objeto do convênio, integralmente realizado sob a forma de edificação e equipamentos, não se confunde com o objetivo, no caso a 'oferta de vagas gratuitas em cursos profissionalizantes de forma continuada'; (viii) não houve desvio de finalidade na utilização do espaço construído, haja vista a finalidade educativa e a destinação social dos cursos e estágios oferecidos, conforme listagem que apresenta; (ix) de acordo com o Enunciado 187 da Súmula de Jurisprudência do TCU, a gestora da Fapec não poderia ser responsabilizada nestes autos (peça 42) . 
.... 
Sobre o cumprimento do objeto, a Serur defende que as declarações genéricas trazidas, de que a Fapec contribui para o bem-estar social, não são capazes de demonstrar que os cursos foram oferecidos gratuitamente ao público-alvo carente, como estabelecido no plano de trabalho que vinculou o Convênio 199/2001 (Siafi 432887) . Na ausência de elementos hábeis para afastar a irregularidade que deu causa à condenação em débito, conclui pelo não provimento do recurso, mantidos os exatos termos do acórdão recorrido.
... 
O objeto do Convênio 199/2001 (Siafi 432887) era implementar o Programa de Expansão da Educação Profissional (Proep) , o que se efetivaria por meio da construção do Centro de Educação Tecnológica de Alagoas pela Fapec e da oferta permanente de cursos técnicos a alunos carentes. 
A ampliação do número de vagas no ensino profissionalizante é o objetivo primeiro do Proep, conquanto sua implementação possa prever o financiamento para construção ou reforma e ampliação, aquisição de equipamentos de laboratórios e material pedagógico. Esse é o contexto em que o convênio ora avaliado foi firmado, donde se pode concluir que é totalmente improcedente a tese de que o objeto estava restrito à construção do Centro de Educação Tecnológica de Alagoas, que veio a incorporar o patrimônio da Fapec.
A vistoria realizada pelo Ministério da Educação em 10 e 11/4/2008 avaliou a observância, pela convenente, dos aspectos técnico-pedagógicos exigidos, quais sejam: ambientes de aprendizagem, cursos ofertados, oferta de gratuidade, organização da gestão escolar, organização pedagógica, serviços de apoio e recursos instrucionais disponíveis. A conclusão formalizada à época era que a Fapec não havia ofertado os cursos de formação gratuitos, deixando de cumprir com o avençado (peça 1, p. 348-376) .
As alegações recursais não foram hábeis para afastar tais conclusões, principalmente porque não foram trazidos elementos probatórios suficientes para demonstrar o contrário. 
O cunho social das atividades realizadas pela Fapec não é suficiente para comprovar a oferta de cursos profissionalizantes, essência do objeto pactuado.  (...) "
7.	Bem se vê, assim, que, em vez de efetivamente demonstrarem os supostos vícios no referido acórdão, os ora embargantes apenas tentariam promover a indevida rediscussão de mérito do feito pela estreita via destes embargos, a despeito de eles não se constituírem como a via adequada para essa finalidade, em consonância com a jurisprudência do TCU, a exemplo dos Acórdãos 2.062/2015, 2.635/2015 e 294/2016, do Plenário, e com a jurisprudência do Superior Tribunal de Justiça, a exemplo do Edcl Resp 351490 - DJ 23/09/2002, além da jurisprudência do Supremo Tribunal Federal, a exemplo do RE 776045 AgR-ED - DJe 14/12/2016.
8.	Os presentes embargos deveriam ter sido manejados, pois, para corrigir a eventual obscuridade, omissão ou contradição na aludida deliberação do TCU, mas não para intentar o novo julgamento das questões já debatidas e apreciadas pelo Tribunal, até porque deveriam servir apenas para esclarecer, interpretar ou completar o pronunciamento anteriormente emitido pelo TCU em benefício da melhor compreensão ou inteireza da deliberação, em sintonia, por exemplo, com o Acórdão 434/2018-TCU-Plenário; ficando evidente, todavia, que, no presente momento, os ora embargantes buscariam apenas a indevida rediscussão de mérito do feito.
9.	Diante, portanto, da evidenciada ausência dos supostos vícios no referido Acórdão 10.403/2019-1ªCâmara, o TCU deve conhecer dos presentes embargos para, no mérito, rejeitá-los, sem prejuízo de encaminhar a cópia da presente deliberação à 2ª Vara Federal da Seção Judiciária de Alagoas, para as providências cabíveis no âmbito do Processo 0802595-57.2016.4.05.8000.
Ante o exposto, pugno pela prolação do Acórdão ora submetido a este Colegiado.
TCU, Sala das Sessões, em tagDataSessao.
Ministro-Substituto ANDRÉ LUÍS DE CARVALHO
Relator